臺灣臺南地方法院民事裁定　　　　　　　96年度家抗字第42號
抗　告　人　財政部國有財產局臺灣南區辦事處臺南分處
法定代理人　乙○○
　　　　　　　　　　送達代收.
相　對　人　台新國際商業銀行股份有限公司
　　　　　　　　　　樓及地下1.
法定代理人　丙○○
上列抗告人因與相對人間就被繼承人孫俊男指定遺產管理人事件
，對於中華民國九十六年五月三日臺灣臺南地方法院九十六年度
財管字第二二號裁定提起抗告，本院裁定如下：
    主    文
抗告駁回。
抗告程序費用新臺幣壹仟元由抗告人負擔。
    理    由
一、按先順序繼承人均拋棄其繼承權時，由次順序之繼承人繼承
    。其次順序繼承人有無不明或第四順序之繼承人均拋棄其繼
    承權者，準用關於無人承認繼承之規定。又繼承開始時，繼
    承人之有無不明者，由親屬會議於一個月內選定遺產管理人
    ，並將繼承開始及選定遺產管理人之事由，向法院報明。再
    民法第一千一百七十八條所定之期限屆滿，無繼承人承認繼
    承時，其遺產於清償債權，並交付遺贈物後，如有賸餘，歸
    屬國庫。又繼承人有無不明而不能依民法第一千一百七十七
    條選定遺產管理人時，得由利害關係人聲請法院選任之。民
    法第一千一百七十六條第六項、第一千一百七十七條、第一
    千一百八十五條及第一千一百七十八條第二項分別定有明文
    。
二、本件相對人即原聲請人於本院原審聲請意旨略以：被繼承人
    孫俊男（男，民國○○○年○月○○日生，身分證統一編號
    ：Ｚ000000000號，九十四年十二月三十一日死亡
    ，生前最後住所：臺南市○○區○○里○○街一五五巷四五
    弄三號）前於八十三年八月十六日以不動產設定擔保抵押權
    與相對人訂立新臺幣（下同）二百四十萬元之最高限額抵押
    權，被繼承人孫俊男於八十八年七月間向相對人借款二百萬
    元，該擔保業經本院九十二年度執字第二一八五八號拍定尚
    不足清償債權，相對人於九十五年四月一日聲請本院九十五
    年度執字第四三七一號查知，被繼承人孫俊男於台証綜合證
    券成功分公司處尚庫存有國巨股票七十股、台新銀股票三千
    一百三十股、新光金股票一百九十五股。惟被繼承人孫俊男
    死亡後，其繼承人均拋棄繼承，而親屬會議未於一個月內選
    定遺產管理人，致相對人對被繼承人孫俊男之遺產無法行使
    權利，為確保相對人之權利，相對人爰依法聲請選任財政部
    國有財產局臺灣南區辦事處臺南分處為被繼承人孫俊男之遺
    產管理人等語。
三、本院原審裁定以：被繼承人孫俊男之繼承人均已聲明拋棄繼
    承權，又未準用民法第一千一百七十七條規定選定遺產管理
    人，而相對人為被繼承人之債權人，故相對人以利害關係人
    聲請選任被繼承人孫俊男之遺產管理人，自屬合法。又被繼
    承人孫俊男並無任何繼承人，其遺產將於清償債權，交付遺
    贈物後，歸屬國庫，即無人繼承之遺產若有賸餘，終歸國家
    所取得，則職司國有財產管理之有關機關自係最為適合擔任
    遺產管理之人，況上開機關就遺產管理之有關法律程序亦相
    當熟悉，是相對人本於利害關係人身分聲請選任財政部國有
    財產局臺灣南區辦事處臺南分處為被繼承人孫俊男之遺產管
    理人，於法並無不合，爰選任之等語。
四、抗告意旨略以：
  （一）按司法院七十四年十月十五日（）院台廳一字第○五
        七八六號函示：「嗣後各地方法院受理有關無人承認繼
        承遺產管理事件時，先順序繼承人均拋棄繼承，其次順
        序繼承人有無不明而應準用關於無人承認繼承之規定時
        ，應先審核可否依民法第一千一百七十七條規定選定遺
        產管理人。如無法選定遺產管理人者，因此類拋棄繼承
        事件，多屬遺債大於遺產，形同破產，儘量避免選任國
        有財產局為遺產管理人。‧‧‧」，及國有財產局九十
        一年二月二十七日台財產局接字第０九一０００四九八
        二號函轉司法院秘書長九十年十二月二十日（九十）秘
        台廳民一字第三０二二四號函示：「檢送司法院秘書長
        九十年十二月二十日（九十）秘台廳民一字第三０二二
        四號函影本乙份，司法院秘書長已轉知台灣高等法院等
        ，請各法院受理有關無人承認繼承遺產管理人事件時，
        宜注意依財政部修正之代管無人承認繼承遺產作業要點
        及該院七十四年十月十五日（七四）院台廳一字第０五
        七八六號函辦理」。
  （二）查原裁定係以相對人因其債務人即被繼承人孫俊男於九
        十四年十二月三十一日死亡，惟被繼承人孫俊男之全體
        法定繼承人均已於法定期間內向法院聲請拋棄繼承權經
        准予備查在案，致成無繼承人情況，而聲請選任遺產管
        理人。惟原裁定並未提及被繼承人孫俊男是否尚有其他
        遺產，衡諸一般常情，法定繼承人之所以聲明拋棄繼承
        ，不外乎被繼承人之遺債大於遺產，有破產之虞，審究
        本案，被繼承人孫俊男遺有債務尚未清償，且若被繼承
        人孫俊男留有其他遺產，其繼承人豈會拋棄繼承？因之
        被繼承人孫俊男即可能屬於遺債大於遺產。
  （三）次查抗告人係國庫之財產管理機關，國庫對於無人承認
        繼承之遺產向有期待權，因之，以被繼承人孫俊男遺債
        大於遺產之情形，則選任抗告人為遺產管理人期間所將
        耗費之人力、時間實難以金錢衡量；且管理期間所須之
        花費需由國庫代為墊付，不僅國庫權益受損，更甚者，
        豈非造成浪費國家資源於少數特定人之不公現象？
  （四）末查拋棄繼承之繼承人並非不可擔任遺產管理人，且法
        亦無明文禁止，查被繼承人孫俊男遺債既大於遺產，且
        因被繼承人之最近親屬較清楚被繼承人之遺產、債權人
        ，如由其擔任遺產管理人確能收事半功倍之效。審酌本
        案之情形，被繼承人孫俊男生前之債權債務關係，以及
        印鑑、產權證明等重要文件應屬其配偶或子女最為知悉
        ，且目前應仍由渠等保管，就該債務必較抗告人明瞭，
        就適任與否加以考量，除其配偶或子女外，實不作第二
        人想。抗告人為此爰提起抗告，請求廢棄原裁定。
五、經查：
  （一）本件相對人聲請之前開事實，業據其提出消費性抵押借
        款暨擔保透支約定書影本一件、抵押權文件影本一件、
        本院九十二年度執字第二一八五八號分配表影本一件、
        本院九十五年度執字第四三七一號執行命令影本一件、
        台證綜合證券成功分公司陳報狀影本一件、本院九十五
        年度繼字第一五七號拋棄繼承事件准予備查函影本一件
        、被繼承人之繼承系統表影本一件、戶籍謄本影本一件
        為證，且經本院依職權調取本院九十五年度繼字第一五
        七號拋棄繼承事件卷宗核閱無訛，揆諸前開說明，相對
        人自係被繼承人孫俊男之利害關係人，從而，相對人聲
        請選任被繼承人孫俊男之遺產管理人，自屬有據。
  （二）又司法院及國有財產局之前述函示，僅謂儘量避免選任
        抗告人為遺產管理人，並非謂不得選任抗告人為遺產管
        理人，且該函示無非著眼於國有財產之考量，對於法院
        亦無拘束力。又被繼承人孫俊男生前之債權債務關係及
        有關產權證明文件，抗告人得依其他方式獲悉或取得，
        另有關之印鑑，抗告人亦得依舉證責任分配方式辨識其
        真偽，於其管理遺產上並無困難，而被繼承人孫俊男之
        配偶或子女對於上開文件資料未必最為知悉。且被繼承
        人孫俊男之繼承人均拋棄繼承，已無利害關係，如選定
        渠等擔任遺產管理人，難期渠等將來執行職務能克盡職
        守，公正客觀，以善盡管理人之職務，為期公正，實不
        宜選任渠等為遺產管理人。
  （三）被繼承人之遺產，於遺產管理人完成清償債權並交付遺
        贈物等清算程序前，是否有賸餘，無從知悉。而依上述
        說明，各順序之繼承人均拋棄繼承者，其剩餘財產歸屬
        國庫，而抗告人為國庫之綜理機關，為國有財產法第九
        條第二項所明定，抗告人備有財產管理之專才，雖其經
        費支出屬國家資源，但保護無人繼承財產之債權人之權
        利，亦屬政府之義務。故本院認關於遺產管理之實際運
        作，仍以選任抗告人為遺產管理人較為妥適。
  （四）綜上所述，本院原審指定抗告人為被繼承人孫俊男之遺
        產管理人，經核並無不合，抗告意旨復未述明原裁定選
        任抗告人為被繼承人孫俊男之遺產管理人有何違法或其
        他不當之處，是抗告人提起抗告，聲明廢棄原裁定，非
        有理由。
六、據上論結，本件抗告為無理由，爰依非訟事件法第二十一條
    第二項、第二十四條第一項、第四十六條，民事訴訟法第四
    百九十五條之一第一項、第四百四十九條第一項、第七十八
    條，裁定如主文。
中　　華　　民　　國　　96　　年　　9 　　月　　21　　日
                  家事法庭審判長法　官　鍾宗霖
                                法　官　林育幟
                                法　官  葉惠玲
以上正本係照原本作成。
抗告人如不服本裁定，僅得於收受本裁定正本送達後10日內以適
用法規顯有錯誤為理由，向本院提出再抗告狀（須附繕本一份及
繳納再抗告裁判費新台幣1000元），並經本院許可後始可再抗告
。
中　　華　　民　　國　　96　　年　　9 　　月　　21　　日
                    　　        書記官　鄭秀美
